【裁判字號】    89,上易,4221
【裁判日期】    900227
【裁判案由】    詐欺
【裁判全文】
臺灣高等法院刑事判決                          八十九年度上易字第四二二一號
    上  訴  人
    即  被  告  戊○○
    選任辯護人  黃俊六
右上訴人，因詐欺案件，不服臺灣新竹地方法院八十八年度易字第七九六號，中華民
國八十九年十月十三日第一審判決（起訴案號：臺灣新竹地方法院檢察署八十八年度
偵字第二一二Ｏ號），提起上訴，本院判決如左：
    主  文
上訴駁回。
    事  實
一、戊○○曾因違反麻醉藥品管理條例案件，於民國八十一年六月十七日經臺灣高等
    法院臺中分院判處有期徒刑五年五月確定，於八十七年五月二十六日假釋期滿執
    行完畢；猶不知悔改，因原盟泰國際事業有限公司（下稱盟泰公司）負責人朱啟
    屏曾向其借款一直未能清償，朱啟屏又於八十八年一月間找其合作，戊○○為能
    取回借款，明知盟泰公司並未取得教育部許可在臺灣地區任何地方舉辦馬戲團表
    演，竟意圖為自己不法之所有，與朱啟屏及原盟泰公司職員丁○○等三人（朱啟
    屏、丁○○二人均另案由臺灣臺北地方法院審理中），基於犯意之聯絡與行為之
    分擔，由戊○○先於同年一月底，透過不知情的友人丙○○介紹認識新竹縣竹東
    鎮代表會主席乙○○後，即以盟泰公司之名義向乙○○佯稱該公司欲與其合作主
    辦「一九九九世界金牌明星馬戲團巡迴公演」在新竹地區之售票演出事宜，且該
    馬戲團在嘉義地區的演出已獲教育部許可，新竹地區將是第二場表演等語，並拿
    出「一九九九世界金牌明星馬戲團巡迴公演」在嘉義地區演出的海報及預售票給
    乙○○觀看以取信乙○○，使乙○○不疑有他，認為與戊○○等人合作後必有利
    可圖，遂找其友人甲○○合夥，由甲○○具名，雙方五人一同於同年二月五日，
    在新竹縣竹東鎮代表會內簽訂合約書，約明「一九九九世界金牌明星馬戲團巡迴
    公演」在新竹地區之演出日期為八十八年二月二十五日至同年三月二日，一日三
    場表演，演出地點在新竹縣竹北市，並約定由盟泰公司提供大、小宣傳海報與門
    票設計（不含印刷）、節目演出內容、演出申請與帳蓬搭建等相關事宜，乙○○
    及甲○○二人則須支付盟泰公司每日新台幣（下同）五十萬元的演出費用，並應
    負責廣告宣傳、門票印刷、販售與租借演出場地等事宜及費用支出。簽約後，乙○○及甲○○二人隨即在翌（六）日依約交付訂金即面額九十萬元的即期支票乙
    紙予戊○○等三人收執，朱啟屏並立即兌領完畢後戊○○等三人才行離去。嗣乙○○、甲○○二人陸續依據合約辦理廣告宣傳、門票印刷、預售與租借演出場地
    等事宜，支付包括宣傳車、招牌等二百二十一萬七千二百元之費用，乙○○、甲○○二人並擬於同年月二十日前往嘉義觀摩上開馬戲團在嘉義地區的演出時，始
    發現上開馬戲團根本未在嘉義地區演出，經與戊○○等三人連繫後，戊○○一再
    表示會盡量趕及在新竹地區演出，直至同年月二十四日上午，戊○○等始以傳真
    文件向乙○○、甲○○二人表示演出須延期舉行，但一再拒絕出面說明，乙○○
    、甲○○二人始認有異而報警處理，適戊○○等三人正欲以同一手法向羅東地區
    人士行騙，警方乃循線誘出戊○○等三人，並查知前開馬戲團並未獲得教育部許
    可在臺灣地區任何地方演出，而戊○○等三人至今未退還乙○○、甲○○二人分
    文訂金，並造成乙○○、甲○○二人達三百二十二萬七千二百元之損失（含拆除
    看板之費用十一萬元）。
二、案經乙○○、甲○○二人訴由新竹縣警察局竹東分局報告臺灣新竹地方法院檢察
    署檢察官偵查起訴。
    理  由
一、訊據被告戊○○迭次於檢察官與原審審理時固坦承有上開透過友人丙○○認識告
    訴人乙○○並進而介紹乙○○給朱啟屏、丁○○二人認識，而乙○○、甲○○二
    人確有在右開時、地簽約後交付九十萬元支票訂金一事（見偵查卷第七十四頁、
    七十五頁、七十六頁、原審卷第十八頁、十九頁），惟矢口否認有何詐欺情事，
    辯稱：伊並未在盟泰公司工作，因為之前朱啟屏與伊訂約要請港星張學友來台演
    唱，伊有給朱啟屏一百二十萬元，但後來沒辦成、朱啟屏也一直未還錢，朱啟屏
    說只要這次馬戲團做成就要還伊錢，伊才幫忙介紹新竹的表演，後來馬戲團沒辦
    成是因為教育部不准，伊一毛錢也沒拿到云云。惟查，
（一）右揭事實業據告訴人乙○○、甲○○二人於檢察官訊問及原審審理時指訴綦詳
      （見偵查卷第七十五、七十六頁，及原審卷第十九頁），且被告戊○○與共同
      被告朱啟屏、丁○○二人間是如何地一搭一唱、對後續準備工作要如何進行等
      描繪歷歷，甚至在交支票當天，被告戊○○還留下陪告訴人二人，由共同被告
      朱啟屏、丁○○二人前往兌現等，已據告訴人乙○○、甲○○二人於原審及本
      院審理時指稱在卷（見原審卷第十九頁、本院卷九十年一月十五日訊問筆錄）
      ，且經共同被告朱啟屏、丁○○二人分別於檢察官訊問自承確有與被告戊○○
      一起和告訴人二人訂約、收取訂金在卷（見偵查卷第九十二頁），並有一九九
      九世界金牌明星馬戲團巡迴公演合約書、支票影本及共同被告朱啟屏簽收訂金
      之收據等物證在卷可憑（見偵查卷第二十七頁、二十八頁），被告戊○○並親
      自在上開合約書上簽名作見證人，有合約書為據（見偵查卷第二十七頁），復
      證人乙○○於本院證稱：「當時是他們三人來接洽，當時是透過丙○○介紹三
      人一起來找我，我認為他們三人是一起的，是合夥的，簽約與朱啟屏簽，但沒
      有見證人，戊○○在場，主動說要擔任見證人，且每次接洽朱啟屏、戊○○都
      在一起」云云（見本院卷九十年一月十五日訊問筆錄），其與證人丙○○於本
      院證稱：「戊○○找我幫忙介紹，過後我就不知道，戊○○說他朋友要做，如
      果有賺錢就給我吃紅，也有跟乙○○這樣說」（見本院卷九十年二月一日訊問
      筆錄），復參被告戊○○於原審時亦自承：「（與乙○○談時，是否告訴他已
      經教育部之許可？）有的」等語（見原審卷十八頁），顯見被告戊○○與共同
      被告朱啟屏、丁○○有虛偽不實之犯意聯及行為分擔之甚明。且告訴人乙○○
      、甲○○二人因為相信被告等人，而投下大筆宣傳費用，包括宣傳車、廣告招
      牌、入場券、看板、電視跑馬燈等，有收據七紙附於原審卷內可參（見原審卷
      第三十八頁至四十三頁），被告戊○○於上訴意旨辯稱見證人祇係證明雙方所
      訂合約為真正文書而已，其將來能否履行，並不負法律責任，或稱伊都不知情
      、並無詐欺等詞，尚難採信。
（二）又經傳訊證人即教育部國際文教處第五科科長黃明芳到庭證稱：「外國馬戲團
      在臺灣演出因關係到多部門，所以要召集農委會、外交部、警政署等相關單位
      開會決議通過後方可演出，所以申請人最遲要在演出前二個月提出申請，文教
      處第五科是在八十八年二月六日才收到他們的申請函件，但資料根本不全不符
      合規定，有請他們要補正，但沒有補，所以連開審核會議都沒有就不予許可」
      等語（見偵查卷第九十頁背、九十一頁）；亦有證人黃明芳所提出之教育部台
      （八八）文（五）字第八八Ｏ一五一一一、八八Ｏ一九一七一號函二份附於偵
      查卷內可稽（見偵查卷第一○三頁至一○五頁）。是以，由證人黃明芳的證詞
      可知，在被告戊○○等人要約告訴人與其合作、甚至在簽約時，根本尚未提出
      所謂馬戲團在臺灣任何地點演出之申請，更遑論其等向告訴人所稱之已取得嘉
      義地區演出許可，且被告戊○○於原審時亦自承：「（與乙○○談時，是否告
      訴他已經教育部之許可？）有的」等語（見原審卷十八頁），足徵被告戊○○
      與另被告朱啟屏、丁○○二人以虛偽不實之詐欺取財犯意已甚明確，上訴人（
      即被告）於答辯狀載稱其僅係居中介紹，並無經手或無得到報酬，而無不法意
      圖與行為等詞，顯係臨訟卸責，不足採信。綜上所述，本件事證已臻明確，被
      告之犯行洵堪認定，依法應予論罪科刑。
二、核被告戊○○所為，係犯刑法第三百三十九條第一項之詐欺取財罪。被告與朱啟
    屏、丁○○二人間就上開犯行，有犯意之聯絡及行為之分擔，均為共同正犯。且
    查，被告戊○○曾因違反麻醉藥品管理條例案件，於八十一年六月十七日經臺灣
    高等法院臺中分院判處有期徒刑五年五月確定，於八十七年五月二十六日假釋期
    滿執行完畢，有臺灣新竹地方法院檢察署刑案資料查註紀錄表及臺灣高等法院被                                       告全國前案紀錄表各一份在卷足參，其?
    告前案紀錄表在卷可徵，其於有期徒刑執行完畢後五年內再犯有期徒刑以上之罪
    ，為累犯，依刑法第四十七條規定加重其刑。原審審酌被告為圖自己的債權受償
    ，竟不惜與另被告朱啟屏等共同欺瞞告訴人，而犯罪後只會把責任推給未到案之
    被告，並口口聲聲要補償被害人之損失，惟迄本院辯論終結時未曾補償分文，業
    據其供承在卷，告訴人二人因被告等犯罪後所生之損害甚大，及被告犯罪後態度
    不佳等一切情狀，量處有期徒刑壹年，於法並無不合，量刑亦稱妥適，上訴人（
    即被告）上訴仍執前詞，指摘原審判決認事用法均有不當，為無理由，應予駁回
    。
三、據上論斷，應依刑事訴訟法第三百六十八條，判決如主文。
本案經檢察官李進誠到庭執行職務。
中      華      民      國    九十    年      二      月     二十七     日
                                  臺灣高等法院刑事第一庭
                                          審判長法  官  李  相  助
                                                法  官  王  振  興
                                                法  官  蔡  光  治
右正本證明與原本無異。
不得上訴。
                                                書記官  王  才  生
中    華    民    國     九十     年       三       月       二         日
附錄本案論罪科刑法條全文：
刑法第三百三十九條
意圖為自己或第三人不法之所有，以詐術使人將本人或第三人之物交付者，處五年以下有
下有期徒刑、拘役或科或併科一千元以下罰金。
以前項方法得財產上不法之利益或使第三人得之者，亦同。
前二項之未遂犯罰之。


司法院資訊處製作；財團法人民間司法改革基金會備份。
